【裁判字號】    89,易,3464
【裁判日期】    900420
【裁判案由】    詐欺等
【裁判全文】
臺灣高雄地方法院刑事判決                          八十九年易字第三四六四號
    公  訴  人  臺灣高雄地方法院檢察署檢察官
    被      告  戊○○
右列被告因詐欺等案件，經檢察官提起公訴（八十九年度調偵字第二○號），本院判
決如左：
    主  文
戊○○動產擔保交易之債務人，意圖不法之利益，將標的物遷移，致生損害於債權人
，處有期徒刑貳月，如易科罰金，以參佰元折算壹日。
    事  實
一、戊○○於民國八十八年二月二十二日，在高雄市苓雅區○○○路二○四號聯邦商
    業銀行股份有限公司高雄分公司（下稱聯邦銀行），以動產擔保交易法所規定之
    動產抵押方式，向聯邦銀行借款新臺幣（下同）四十三萬元，並以其所有車號為
    Ｅ四─五九五八號自用小客車，為該銀行供擔保，並約定貸款清償期限，自八十
    八年四月八日起至九十一年三月八日止，以每月一期，共分三十六期清償，每期
    應清償一萬四千六百九十七元，標的物約定停放地點為高雄市○○區○○街九十
    七號，在上揭貸款未付清前，戊○○僅得依約占有使用，不得將標的物任意遷移
    ，而為動產擔保交易之債務人。詎戊○○於貸得上開款項，即拒不給付，並意圖
    為不法之利益，於八十八年五、六月間，將該車擅自遷移出約定停放處所交付予
    他人使用，致聯邦銀行無從依約占有而受損害。
二、案經聯邦銀行訴請臺灣高雄地方法院檢察署檢察官偵查起訴。
    理  由
一、訊據被告戊○○固坦承曾以Ｅ四─五九五八號自用小客車向告訴人聯邦銀行貸款
    四十三萬元之事實不諱，惟矢口否認有任何意圖不法利益而遷移該動產抵押標的
    物之犯行，辯稱：Ｅ四─五九五八號自用小客車，係伊姐姐丁○○經營之建晟廣
    告有限公司（下稱建晟公司）所購買，因伊當時在該公司上班為登記所有權人，
    始由伊出面以該車向告訴人貸得四十三萬元之款項，貸款金額本應由建晟公司給
    付，後來因建晟公司破產倒閉，伊便將車交回公司給丁○○，並無擅自遷移云云
    ，惟查：
（一）被告於八十八年二月二十二日，向聯邦銀行以動產擔保交易法所規定之動產抵
      押方式，借款四十三萬元，並以其所有車號為Ｅ四─五九五八號自用小客車，
      為該銀行供擔保，並約定貸款清償期限，自八十八年四月八日起至九十一年三
      月八日止，以每月一期，共分三十六期清償，每期應清償一萬四千六百九十七
      元，標的物約定存放地點為高雄市○○區○○街九十七號，在上揭貸款未付清
      前，被告僅得依約占有使用，不得將標的物任意遷移，為動產擔保交易之債務
      人。嗣被告於貸得上開款項，均未清償借款，且未依約將該動產抵押標的物，
      停放在約定停放處所，迄至八十九年二月二十五日，始由告訴人委請二十一世
      紀財務管理顧問開發股份有限公司，在高雄市○○區○○街與寶鼎街口尋獲，
      經告訴人拍賣求償後，被告尚積欠九萬餘元之債務額未清償之事實，業據被告
      直承上情屬實，且經告訴代理人甲○○、乙○○、己○○及丙○○指訴甚詳，
      並有借款契約書、動產抵押契約書、高雄市監理處動產擔保交易登記證明書、
      協尋車輛申請書及尋獲車輛通知表各一紙在卷可資佐憑，故上開事實，堪予認
      定。
（二）被告所辯情詞，固據證人丁○○迭次於偵審中證陳：建晟公司係由伊所經營，
      Ｅ四─五九五八號係建晟公司購買後提供員工使用，車款應由公司支付，但因
      景氣不好，才無法清償告訴人借款，伊曾請告訴代理人乙○○前往車輛停放地
      點取回標的物，但因乙○○表示沒空，始遲至八十九年二月二十五日才由告訴
      人占有云云，惟以證人與被告具姐弟關係，且其上開證詞皆未經具結，其證詞
      之信用性已乏真實性擔保，能否遽採，已非無疑。觀諸證人丁○○於偵查中八
      十八年九月六日開庭時表示欲帶告訴代理人乙○○去工地看車（詳見偵查卷八
      十八年九月六日訊問筆錄），準此經本院針對此點訊問告訴代理人乙○○時則
      陳：八十八年九月六日偵查庭開完，證人丁○○有告知標的物大概停放地點在
      高雄市○○街附近，伊有請盧女自己把車交回來，但盧女表示車子不是親自使
      用，要將車交回來有困難，伊從未表示沒空不去，因為把車取回拍賣是公司清
      償債權的重要程序，伊不可能不去等語，佐以告訴人代理人己○○所陳：本件
      車輛委由抓車公司尋獲，已給付三萬二千多元等詞為斷，苟證人丁○○有告知
      標的物之停放處所，則告訴人實可逕自取回車輛，顯無必要再支付尋車費用三
      萬餘元方取回占有標的物，雖告訴人尋獲之地點與證人丁○○所述相近，但已
      時隔近半年，若被告或丁○○並無繼續占有使用該車之意，大可隨時以其為實
      際占有人之地位將標的物返還或通知告訴人取回即可，何以仍未依約返還，故
      二相比較，應以告訴代理人乙○○所述，較為可採，益足證丁○○上開證詞，
      顯係迴護被告之語，不足信採。
（三）再觀諸卷附動產抵押契約第九條所載：抵押物之存放地點為高雄市○○區○○
      街九十七號，債務人即被告不得擅自移動之內容，質諸被告則陳：本件借款契
      約及動產抵押契約均由伊所簽具，伊因為經濟能力不好，車已交予別人等語，
      被告既親自與告訴人簽約，對於貸款期間車輛占有使用情形之約定，應知之甚
      稔，且在經濟能力欠佳無法依約清償告訴人借款之際，仍擅自遷移並刻意隱瞞
      標的物之停放處所，將之交付他人使用，而未依約停放在約定停放地點，經告
      訴人提起告訴後，長達八月餘，猶使自己或他人繼續享有標的物使用之利益，
      致使車輛持續折舊，足證其係意圖不法利益，遷移動產擔保標的物，致生損害
      於告訴人之事實，其執與證人丁○○間之關係，為其辯詞之佐憑，要無足採。
      故本案事證明確，被告犯行堪予認定。
二、核被告所為，係犯動產擔保交易法第三十八條之意圖為自己不法利益，將標的物
    遷移，致生損害於債權人罪。爰審酌被告於八十八年四月間向告訴人貸得款項後
    ，均未清償，目前尚積欠告訴人九萬餘元，且未達成和解，對告訴人所致之損害
    非輕，並於犯罪後極言圖卸，態度非佳，及其所犯罪質尚非重大等一切情狀，量
    處如主文所示之刑，並諭知易科罰金之折算標準，以資懲儆。
三、末按中華民國刑法第四十一條業已經立法院於九十年一月四日修正，總統於九十
    年一月十日公布，自九十年一月十二日起施行，雖被告於行為時所犯本件最重本
    刑三年以下有期徒刑之罪，受六月以下有期徒刑或拘役之宣告者，得因身體、教
    育、職業或家庭之關係，執行顯有困難時，宣告一元以上、三元以下折算一日之
    易科罰金，而與修正前同條之規定相符。惟本案於裁判時刑法第四十一條已就所
    犯之最重本刑提高為五年以下有期徒刑之罪，受六月以下有期徒刑或拘役之宣告
    者，亦得因前開執行顯有困難之理由易科罰金，故本案被告雖行為時所犯最重本
    刑為三年以下有期徒刑之罪，且經本院量處有期徒刑二月，然其行為後該易科罰
    金規定之法律既已變更，自應依刑法第二條第一項前段之規定，適用裁判時之修
    正後刑法第四十一條第一項之規定，併此敘明。
四、公訴意旨尚以：被告戊○○意圖為自己不法所有，以其所有之Ｅ四─五九五八號
    自用小客車，向告訴人貸款四十三萬元，使告訴人不疑有他而核撥該筆金額，而
    被告自第一期起即拒不繳款，因而認為被告尚涉犯刑法第三百三十九條第一項之
    詐欺取財罪等語。惟訊據被告則堅決否認有任何詐欺犯行，經查：告訴人貸款之
    過程，業據告訴代理人己○○陳稱：放款手續係先由貸款人申請、核貸、徵信再
    設定動產擔保抵押權，而徵信之方法針對人的部分是查信用及財、資力狀況，物
    的部分看財產價值，且必須實際對保，由保證人親自簽名等語，足證告訴人對本
    件貸款情形已經過審慎評估被告債信及風險狀況，已難認被告提供車輛擔保之行
    為，係對告訴人施以詐術，且此行為於客觀上足使人陷於錯誤。再告訴人核貸之
    主要依據，無非以被告所提供之Ｅ四─五九五八號自用小客車，有優先受清償之
    擔保物權，及另二名保證人顏啟雲及張超卓之連帶保證，為其獲致債權清償之雙
    重保障，此觀諸前開卷附之借款契約及動產抵押契約至明。雖被告並未繳付任何
    一期貸款，且遷移標的物，業如前述，然是否可就此債務不履行之結果，反推其
    自始即有不法所有之意圖，則有待證實。佐以被告始終未處分告訴人賴以獲償之
    動產抵押標的物，告訴人猶能依約逕自取回並占有該物而拍賣抵償，益難謂被告
    於提供Ｅ四─五九五八號自用小客車予告訴人辦理貸款時，主觀上即係基於不法
    所有之意圖。故此部分，公訴人所舉之證據，未足以證明被告尚有詐欺犯行，此
    外本院復查無其他積極證據，足資認定被告確有公訴意旨所指之犯行，惟此部分
    公訴人既認與前開論罪科刑部分有牽連犯之裁判上一罪關係，爰不另為無罪之諭
    知，併此敘明。
據上論斷，應依刑事訴訟法第二百九十九條第一項前段，動產擔保交易法第三十八條
，刑法第二條第一項前段、第十一條、第四十一條第一項，罰金罰鍰提高標準條例第
一條前段、第二條，判決如主文。
中      華      民      國      九十     年      四      月    二十     日
                                臺灣高雄地方法院刑事第二庭
                                      法  官    李代昌
右正本證明與原本無異。
如不服本判決，應於判決送達後十日內，向本院提出上訴狀。
                                      書記官    吳月華
中      華      民      國      九十     年      四      月    二十     日
附錄本判決論罪科刑適用法條
動產擔保交易法第三十八條
 (處分標的物之處罰)
動產擔保交易之債務人，意圖不法之利益，將標的物遷移、出賣、出質、
移轉、抵押或為其他處分，致生損害於債權人者，處三年以下有期徒刑、
拘役或科或併科六千元以下之罰金。


司法院資訊處製作；財團法人民間司法改革基金會備份。
